【裁判字號】    98,訴,276
【裁判日期】    990907
【裁判案由】    返還不當得利
【裁判全文】
臺灣屏東地方法院民事判決               98年度訴字第276號
原      告  明鈴國際開發有限公司
法定代理人  乙○○
原      告  丙○○
共      同
訴訟代理人  陳魁元律師
被      告  屏東縣潮州鎮農會
法定代理人  甲○○
訴訟代理人  吳澄潔律師
上列當事人間請求返還不當得利事件，本院於民國99年8 月24日
言詞辯論終結，判決如下：
    主      文
原告之訴及假執行之聲請均駁回。
訴訟費用由被告明鈴國際開發有限公司負擔百分之三十一，餘由
被告丙○○負擔。
    事實及理由
一、本件原告丙○○、明鈴國際開發有限公司依不當得利規定，
    起訴請求被告給付渠等各新台幣（下同）3,152,157 元及1,
    391,904 元本息，於訴狀送達後，為訴之追加，另依民法第
    177 條第2 項準用同條第1 項規定為請求，被告雖表示不同
    意，惟原告於訴之追加前後，均係基於渠等在被告所有建物
    （租賃物）增加設施之事實，對被告為請求，其請求之利益
    相同，主要之爭點亦具有共同性，且原請求之訴訟及證據資
    料於後請求之審理得予以利用，而避免重複審理，並統一解
    決紛爭，核屬民事訴訟法第255 條第1 項第2 款所謂請求之
    基礎事實同一，則原告所為訴之追加，於法即無不合，應予
    准許。
二、原告主張：原告明鈴國際開發有限公司（以下簡稱明鈴公司
    ）於民國88年間，向被告承租坐落屏東縣潮州鎮○○○段55
    0-7 地號土地，約定由原告明鈴公司在該土地上搭建建物，
    建物所有權歸被告取得，嗣因該建物（即4370建號建物）不
    敷使用，原告明鈴公司事先告知被告並獲得其同意，於90年
    6 、7 月間增建三樓樓梯間及機房。被告明鈴公司又於92年
    7 月間，將上開4370建號建物2 樓一部分出租於原告丙○○
    （即宏昌傢俱裝潢百貨），被告丙○○因傢俱無處存放，事
    先告知原告明鈴公司及被告並獲得渠等同意後，於96年5 、
    6 月間，在上開4370建號建物1 樓外空地增建騎樓，並在騎
    樓上方增建2 樓店舖，以供使用。詎被告因積欠台灣土地銀
    行債務無力清償，經台灣土地銀行聲請本院以96年度執字第
    18633 號查封、拍賣被告所有上開五魁寮段550-7 地號土地
    及其地上4370建號建物，上開原告明鈴公司增建之3 樓樓梯
    間及3 樓機房，暨原告丙○○增建之1 樓騎樓及2 樓店舖，
    因與4370建號建物結為一體，依民法第811 條規定由被告取
    得其所有權，亦一併查封、拍賣。按因前5 條之規定而受損
    害者，得依關於不當得利之規定，請求償還價額；管理事務
    不合於前條之規定時，本人仍得享有因管理所得之利益，而
    本人所負前條第1 項對於管理人之義務，以其所得之利益為
    限；前項規定，於管理人明知為他人之事務，而為自己之利
    益管理之者，準用之，民法第816 條及第177 條第1 項、第
    2 項定有明文。上開五魁寮段550-7 地號土地及4370建號建
    物，經鑑定各值117,912,000 元及40,203,423元，上開原告
    明鈴公司增建之3 樓樓梯間及3 樓機房，經鑑定各值581,25
    6 元及810,648 元（合計1,391,904 元），上開原告丙○○
    增建之1 樓騎樓及2 樓店舖，經鑑定各值734,720 元及2,41
    7,437 元（合計3,152,157 元），拍賣結果，以總價83,515
    ,000元拍定，其中原告丙○○增建之2 樓店舖拍定價額為1,
    595,000 元，上開4370建號建物及增建之3 樓樓梯間、3 樓
    機房、1 樓騎樓拍定價額合計21,504,000元，依比例核算，
    原告明鈴公司增建之3 樓樓梯間及3 樓機房，其拍定價額各
    為301,056 元及408,576 元（合計709,632 元），原告丙○
    ○增建之1 樓騎樓拍定價額為365,568 元，連同上開增建之
    2 樓店舖拍定價額1,595,000 元，合計1,960,568 元。則原
    告明鈴公司、陳自得遙得依不當得利之規定，各請求被告加
    計利息償還1,391,904 元及3,152,157 元，亦得依民法第17
    7 條第2 項準用同條第1 項規定，各請求被告加計利息償還
    709,63 2元及1,960,568 元，並請先就前一請求為審判，倘
    無理由，再就後者為審判等情，並聲明：(一)被告應給付原告
    丙○○3,152,157 元，應給付原告明鈴公司1,391,904 元，
    及均自起訴狀繕本送達翌日起至清償日止，按週年利率百分
    之5 計算之利息。(二)原告願供擔保，請准宣告假執行。
三、被告則以：本件依原告明鈴公司與伊農會簽訂之租賃契約第
    1 條及第5 條約定，原告明鈴公司在上開五魁寮段550-7 地
    號土地上興建之建物，不論屬於合法或違法之建物，其所有
    權均歸屬於伊農會，且依原告丙○○與原告明鈴公司簽訂之
    租賃契約第1 條約定，原告丙○○增建之建物應歸原告明鈴
    公司所有，則依前揭伊農會與原告明鈴公司之約定，原告丙
    ○○增建之建物最終亦歸伊農會所有。依此，伊農會取得原
    告所增建建物之所有權，乃因契約之約定，而非適用添附規
    定之結果，自無構成不當得利可言。又民法第816 條所謂準
    用不當得利之規定，係包括構成要件及法律效果之準用，本
    件不動產（含原告增建部分）於拍定後，依民法第425 條第
    1 項買賣不破租賃之規定，其租賃契約對於受讓人仍繼續存
    在，原告仍可繼續使用渠等所增建之建物至租期屆滿為止，
    而未受有損害，則本件亦無成立不當得利之餘地。其次，原
    告明鈴公司於增建3 樓樓梯間及3 樓機房之前，原告丙○○
    於增建1 樓騎樓及2 樓店舖之前，均未事先告知伊農會並獲
    得伊農會同意，原告丙○○更係在查封之後增建2 樓店舖，
    則縱認原告增建之建物，並非因契約約定，而係因添附之規
    定，始歸伊農會所有，原告之行為係屬惡意構成強迫得利，
    其添附既不符伊農會主觀之利益，又有違誠信原則，原告行
    使不當得利請求權，伊農會亦得主張惡意抗辯權，拒絕償還
    。再者，原告為自己之利益，在伊農會所有4370建號建物之
    外，違法增建建物，渠等所管理者並非伊農會之事務，自不
    構成不真正無因管理，且不真正無因管理，僅本人得主張享
    有因管理所得之利益，準無因管理人尚不得主動向本人求償
    ，則原告自不得依民法第177 條第2 項準用同條第1 項規定
    ，向伊農會請求償還渠等所支出之費用。最後，原告明鈴公
    司自96年6 月起至98年4 月止，積欠伊農會23期租金共8,41
    8,000 元，扣除押租金100 萬元，伊農會對於原告明鈴公司
    尚有7,418,000 元之租金債權，倘本件原告明鈴公司之請求
    為有理由，伊農會即以上開租金債權主張抵銷等語，資為抗
    辯，並聲明：(一)原告之訴及假執行之聲請均駁回。(二)如受不
    利之判決，被告願供擔保請准宣告假執行。
四、經查：原告明鈴公司於90年2 月8 日與被告簽訂土地租賃契
    約（原訂約時間在88年間），承租被告所有坐落屏東縣潮州
    鎮○○○段550-7 地號土地，約定由原告明鈴公司興建商場
    使用，租期自90年2 月19日起至108 年12月18日止，但建物
    所有權歸被告取得，明鈴公司即據此興建4370建號建物，並
    於90年7 月27日登記為被告所有。嗣後原告丙○○亦於92年
    7 月1 日與原告明鈴公司簽訂租賃契約，承租上開4370建號
    建物之一部分，租期自92年7 月1 日起至102 年6 月30日止
    。惟被告因積欠台灣土地銀行債務，經台灣土地銀行聲請本
    院以96年度執字第18633 號查封、拍賣上開五魁寮段550-7
    地號土地及4370建號建物，原告明鈴公司增建之3 樓樓梯間
    、3 樓機房及原告丙○○增建之1 樓騎樓、2 樓店舖亦一併
    被查封、拍賣，並於98年5 月19日由訴外人許立經以總價83
    ,515,000元得標拍定，同年6 月4 日發給不動產權利移轉證
    書。又原告明鈴公司自96年6 月起至98年4 月止，共積欠被
    告23期租金8,418,000 元，扣除押租金100 萬元，尚欠7,41
    8,000 元未為清償各事實，為兩造所不爭執，並有土地租賃
    契約書、房屋租賃契約書及屏東縣政府工務局變更使用執照
    附卷可稽，復經調閱本院96年度執字第18633 號民事執行事
    件卷宗查明屬實。
五、本件之爭點為：(一)原告明鈴公司、丙○○各依不當得利之規
    定請求被告返還1,391,904 元及3,152,157 元，是否於法有
    據？(二)原告明鈴公司、丙○○各依民法第177 條第2 項準用
    同條第1 項之規定請求被告償還709,632 元及1,960,568 元
    ，是否於法有據？茲分別論述如下：
(一)、按承租人就租賃物支出有益費用，因而增加該物之價值者，
    如出租人知其情事而不為反對之表示，於租賃關係終止時，
    應償還其費用，但以其現存之增價額為限，民法第431 條第
    1 項定有明文。承租人對於租賃物所為增加其價值之行為，
    就出租人而言，係無法律上之原因而受有利益，在租賃期間
    ，承租人本身占有、使用租賃物，享有租賃物效用增加之利
    益，出租人之受有利益固尚未致承租人受損害，惟於租賃關
    係終止時，承租人如不取回工作物（民法第431 條第2 項參
    照），出租人即有不當得利之問題。此一出租人對於承租人
    負償還費用義務之規定，乃民法債編第一章第一節第四款不
    當得利之特別規定，自應優先適用之。查原告明鈴公司與被
    告間有租賃關係，原告明鈴公司在被告所有上開4370建號建
    物增建3 樓樓梯間及3 樓機房，固屬支出有益費用，因而增
    加上開4370建號建物之價值，惟原告明鈴公司主張其於增建
    之前曾事先告知並獲得被告同意一節，經被告否認原告明鈴
    公司有事先告知之情事，並否認其曾表示同意，對此，原告
    明鈴公司並不能舉證證明被告確知其情事而不為反對表示，
    則原告明鈴公司尚且不得依民法第431 條第1 項規定請求被
    告償還其費用，自亦不得依不當得利之規定請求被告返還其
    所受之利益。又原告丙○○主張其在上開4370建號建物增建
    1 樓騎樓及2 樓店舖前，曾事先告知並獲得被告同意之事實
    ，為被告所否認，且其提出之原告明鈴公司96年4 月3 日申
    請書及被告96年4 月26日函（見本院卷第57、58頁），乃關
    於申請在建築物外加裝鐵柱以供看板使用，並未涉及增建1
    樓騎樓及2 樓店舖，尚難資以作對其有利之認定，此外被告
    丙○○復未能另行舉證以實其說，則其所為上開主張，自不
    足採信。被告丙○○與原告明鈴公司間有租賃關係，其經出
    租人即原告明鈴公司同意，在上開4370建號建物增建1 樓騎
    樓及2 樓店舖，被告雖為租賃物之所有人，惟既非出租租賃
    物於原告丙○○之人，亦非知其有增建情事而不為反對表示
    ，依前述民法第431 條第1 項之規範意旨，原告丙○○應僅
    得向原告明鈴公司請求償還其費用，而不得另依不當得利之
    規定，向非屬出租人之被告請求返還其所受之利益。何況，
    本件土地及建物拍定後，被告丙○○另向拍定人許立經經營
    之台灣有機公司承租原租賃物，並繼續使用其增建之建物，
    租期至103 年6 月30日止（見本院卷第137 頁所附租賃契約
    書），亦難謂被告丙○○已受有損害，而得行使不當得利請
    求權。依上所述，原告明鈴公司、丙○○依不當得利之規定
    ，各請求被告按增建建物鑑定之價值返還1,391,904 元及3,
    152,157 元，於法尚屬無據。
(二)、按管理事務不合於前條之規定時，本人仍得享有因管理所得
    之利益，而本人所負前條第1 項對於管理人之義務，以其所
    得之利益為限；前項規定，於管理人明知為他人之事務，而
    為自己之利益管理之者，準用之，民法第177 條第1 項及第
    2 項定有明文。民法第177 條第2 項之規定，乃指明知其為
    他人之事務，竟以其利益歸屬於自己之意思而處理該事務，
    即所謂之不法管理。又惡意占有人，因保存占有物所支出之
    必要費用，對於回復請求人，得依關於無因管理之規定，請
    求償還，民法第957 條設有明文。所謂善意指不知其為無權
    占有，所謂不知則指誤信其有占有之權利，且無懷疑而言；
    其非屬善意者，即為惡意。查原告在上開4370建號建物增建
    3 樓樓梯間、3 樓機房、1 樓騎樓及2 樓店舖，並未經被告
    同意，已據前述，且原告擅自在被告之建物為增建行為，乃
    法所不許，難謂原告不知其為無權占有，堪認原告係屬惡意
    占有人。不法管理人若為惡意占有人，僅得就其因保存占有
    物所支出之必要費用，依關於無因管理之規定請求償還（最
    高法院91年度台上字第887 號判決意旨參照），則於其依民
    法第177 條第2 項準用同條第1 項規定，依同法第176 條第
    1 項請求本人償還費用時，當亦應以其支出之必要費用為限
    ，而不及於有益費用。本件原告增建上開建物所支出之費用
    ，非係保存上開4370建號建物所必要之支出，而係增加其價
    值之有益費用，依前揭說明，原告尚不得向被告請求償還，
    則原告明鈴公司、丙○○依民法第177 條第2 項準用同條第
    1 項之規定，各請求被告償還709,632 元及1,960,568 元，
    於法亦屬無據。
六、綜上所述，本件原告依不當得利及民法第177 條第2 項準用
    同條第1 項之規定，請求被告給付原告丙○○3,152,157 元
    ，給付原告明鈴公司1,391,904 元，及均自起訴狀繕本送達
    翌日起至清償日止，按週年利率百分之5 計算之利息，為無
    理由，應予駁回。原告之訴既經駁回，渠等假執行之聲請已
    失所附麗，應併駁回之。又本件事證已臻明確，兩造其餘攻
    擊防禦方法，於判決結果不生影響，爰不一一論述，併此敘
    明。
七、據上論結，本件原告之訴為無理由，依民事訴訟法第78條、
    第85條第1 項但書，判決如主文。
中    華    民    國    99    年    9     月    7     日
                    民事第一庭    法  官  春生
正本係照原本作成。
如不服本判決，應於收受送達後20日內向本院提出上訴書狀，其
未表明上訴理由者，應於提出上訴後20日內向本院補提理由書狀
（均須按他造當事人之人數附繕本）。
中    華    民    國    99    年    9     月    8    日
                                書記官  蘇雅慧

司法院資訊處製作；財團法人民間司法改革基金會備份。
